【裁判字號】    99,交聲,2747
【裁判日期】    991119
【裁判案由】    聲明異議
【裁判全文】
臺灣高雄地方法院交通事件裁定        99年度交聲字第2747號
原處分機關  交通部公路總局高雄區監理所
異  議  人
即受處分人  甲○○
下列受處分人因違反道路交通管理處罰條例案件，對於交通部公
路總局高雄區監理所民國99年9月30 日所為之處分（原處分案號
：高監營裁字第裁80-B00000000號）聲明異議，本院裁定如下：
    主  文
原處分撤銷。
甲○○汽車駕駛人，駕駛汽車經測試酒精濃度超過規定標準，處
吊銷普通重型機器腳踏車駕駛執照，且接受道路交通安全講習。
    理  由
一、原處分意旨略以：甲○○於民國98年3 月15日凌晨3 時許，
    騎乘車牌號碼281-CEK 號重型機車行經高雄市○○路附近時
    ，適遇一群真實姓名年籍不詳之人（即俗稱之飆車族）在該
    處以集結約10餘部機車及汽車以併排競速佔據道路方式飆車
    ，明知飆車行為足使參與道路交通之公眾發生往來危險，仍
    共同基於壅塞陸路交通致生公眾往來危險之犯意聯絡，而騎
    乘上開機車加入該飆車族行列，與其他共同參與集體危險駕
    駛之人以集結車輛、併排競速佔據道路等危險方式行駛，而
    共同沿高雄市○○路、一心路、和平路、二聖路、英明路及
    英祥路等路徑飆車，沿途共同競速併排、佔據同向車道及影
    響對向車道行駛，造成沿路人、車往來之安全通行，隨時可
    能因此發生碰撞而釀傷亡，致生上開路段公眾往來之危險，
    嗣高雄市政府警察局苓雅分局民權派出所警務員兼所長吳政
    芳率員執行防制危險駕車專案勤務時發現上開飆車行為，經
    警尾隨蒐證而查獲上情。經高雄市政府警察局苓雅分局移送
    偵辦，而有「兩輛以上汽車共同在道路上以危險方式駕駛」
    之違規，依道路交通管理處罰條例第43條第3 項規定，裁處
    罰鍰新臺幣（下同）30,000元，吊銷駕駛執照，並應參加道
    路交通安全講習等語。
二、異議意旨略以：異議人於前揭時、地酒駕違規，業經檢察官
    以緩起訴判處40小時之義務勞動服務，如今又處以罰鍰，違
    反一事不二罰之法理，懇請撤銷30,000元的罰款等語。
三、經查：
  (一)關於罰鍰部分：
  1.按汽車駕駛人，駕駛汽車經測試檢定有酒精濃度超過規定標
    準者，處15,000元以上60,000元以下罰鍰，並當場移置保管
    該汽車及吊扣其駕駛執照1 年。汽車駕駛人有飲用酒類或其
    他類似物後其吐氣所含酒精濃度超過每公升0.25毫克或血液
    中酒精濃度超過百分之0.05以上者，不得駕車。道路交通管
    理處罰條例第35條第1 項第1 款、道路交通安全規則第114
    條第2 款分別定有明文。惟依95年2 月5 日施行之行政罰法
    第26條第1 項規定：「一行為同時觸犯刑事法律及違反行政
    法上義務規定者，依刑事法律處罰之。但其行為應處以其他
    種類行政罰或得沒入之物而未經法院宣告沒收者，亦得裁處
    之。」，此乃一行為同時造成刑罰法律與行政秩序罰規定發
    生競合適用之關係時，基於「一事不二罰」之法理，經由立
    法程序確立應以刑罰優先為原則，避免行為人承受過度且重
    複之處罰。此觀該條立法理由明確揭示：「一行為同時觸犯
    刑事法律及違反行政法上義務規定時，由於刑罰與行政罰同
    屬對不法行為之制裁，而刑罰之懲罰作用較強，故依刑事法
    律處罰，即足資警惕時，實無一事二罰再處行政罰之必要。
    且刑事法律處罰，由法院依法定程序為之，較符合正當法律
    程序，應予優先適用。但罰鍰以外之沒入或其他種類行政罰
    ，因兼具維護公共秩序之作用，為達行政目的，行政機關仍
    得併予裁處，故為第一項但書規定。」，其理益明。是以前
    揭行政罰法中刑事法律處罰優先且不再處以行政秩序罰之目
    的，既係因為行為人已接受刑罰而足資警惕，且已發生懲罰
    之作用，即無使行為人陷於雙重處罰之不利益，則關於刑事
    法律處罰之範圍自應採取實質認定，凡刑事實體法或程序法
    中所規定客觀上剝奪行為人生命、自由、財產權利，主觀上
    亦因制裁之嚴厲性、痛苦性，其強度足以造成心理強制而間
    接達成矯正教化目的之處遇手段，皆應納入其中，而不以形
    式上符合刑法第32條至第34條所定主刑及從刑種類者為限，
    始與前揭法律規範之意旨相符。
  2.經查，本件異議人甲○○於民國98年3 月15日凌晨3 時許，
    騎乘車牌號碼281-CEK 號重型機車行經高雄市○○路附近時
    ，適遇一群真實姓名年籍不詳之人（即俗稱之飆車族）在該
    處以集結約10餘部機車及汽車以併排競速佔據道路方式飆車
    ，明知飆車行為足使參與道路交通之公眾發生往來危險，仍
    共同基於壅塞陸路交通致生公眾往來危險之犯意聯絡，而騎
    乘上開機車加入該飆車族行列，與其他共同參與集體危險駕
    駛之人以集結車輛、併排競速佔據道路等危險方式行駛，而
    共同沿高雄市○○路、一心路、和平路、二聖路、英明路及
    英祥路等路徑飆車，沿途共同競速併排、佔據同向車道及影
    響對向車道行駛，造成沿路人、車往來之安全通行，隨時可
    能因此發生碰撞而釀傷亡，致生上開路段公眾往來之危險，
    嗣高雄市政府警察局苓雅分局民權派出所警務員兼所長吳政
    芳率員執行防制危險駕車專案勤務時發現上開飆車行為，經
    警尾隨蒐證而查獲上情。經高雄市政府警察局苓雅分局移送
    偵辦，而有「兩輛以上汽車共同在道路上以危險方式駕駛」
    之違規，依道路交通管理處罰條例第43條第3 項規定，裁處
    罰鍰新臺幣（下同）30,000元，吊銷駕駛執照，並應參加道
    路交通安全講習等節，有交通部公路總局高雄區監理所高監
    營裁字第裁80-B00000000號違反道路交通管理事件裁決書1
    份附卷可稽。又異議人因上開酒後駕車案件，經臺灣高雄地
    方法院檢察署檢察官以98年度偵字第22578 號為緩起訴處分
    ，緩起訴期間為1年，並命異議人向國庫支付3萬元，並已於
    99年9月28 日緩起訴期滿而未經撤銷等情，亦有臺灣高等法
    院被告前案紀錄表在卷可稽，則異議人上開違反刑事法律禁
    止規範之犯罪事實既已明確，僅因檢察官採取緩起訴處分之
    替代性刑事處遇手段，未將該案逕行起訴或聲請簡易判決處
    刑，致其後適用之刑事訴訟程序有所區別，然就異議人負有
    向檢察官指定機構提供一定時數之勞務義務觀察，其如未在
    上開指定期間內確實履行義務，依刑事訴訟法第253 條之3
    第1 項第3 款之規定，異議人將遭受撤銷緩起訴處分之不利
    益；反之，倘其確實遵守並履行各項緩起訴條件，除非合於
    刑事訴訟法第260 條所定情形之一，否則異議人即無再就同
    一案件遭受刑事訴追之虞。從而，異議人已因上開緩起訴處
    分而剝奪其人身自由，主觀上前揭義務勞務亦具有強制性、
    懲罰性，雖不若易科罰金係以支付金錢作為自由刑之替代，
    惟經由緩起訴處分條件之履行使其免於遭檢察官發動起訴程
    序，仍具有替代刑罰之效果，廣義而言，應屬前揭所稱之「
    實質刑事法律處罰」，而有行政罰法第26條第1 項「一事不
    二罰」規定之適用。是異議人因駕駛人酒精濃度超過規定標
    準之違規行為，依行政罰法第26條第1 項前段規定，即應依
    刑事法律處罰之，已無再依上開道路交通處罰條例第35條第
    1 項第1 款裁處行政罰鍰之餘地。
  (二)關於吊銷駕駛執照及施以道路安全講習部分：
    原處分機關裁處異議人吊銷駕駛執照及應參加道路安全講習
    部分，均係為達成遏止酒後駕車之不法行為，維護道路交通
    用路權人之安全法益等行政目的所必要之罰鍰以外之其他種
    類行政罰，依行政罰法第26條第1 項但書之規定，原處分機
    關仍得裁處，並未違反「一事不二罰」之規定，故此部分之
    裁處並無違誤。
四、綜上所述，本件異議人飆車之行為，違反道路交通管理處罰
    條例第43條第3 項規定，應裁吊銷重型機車駕駛執照及應參
    加道路交通安全講習。是異議人就罰鍰30,000元部分聲明異
    議，非無理由。又道路交通管理處罰條例第87條第1 項規定
    ：「受處分人不服第8 條主管機關所為之處罰，得於接到裁
    決書之翌日起20日內，向管轄地方法院聲明異議。」此條文
    中所謂之「處罰」，應指包括對受處分人裁處之違規事實是
    否正當，及裁罰所引用之法條是否適當而言，蓋此二者有不
    可分離之關係，即聲明異議應以交通違規行為為標的，非以
    處罰項目為範圍。是本件異議人酒後駕車只有一個交通違規
    行為，雖異議人僅就處罰項目中之罰鍰部分提起異議，其餘
    部分（吊銷駕照及應參加道路交通安全講習部分）並未提及
    ，然其餘處罰項目與其交通違規行為是否存在既無從分離，
    本院自應併予審理，附此敘明。從而，原處分機關裁罰異議
    人罰鍰30,000元之處分即有不當，自應將原處分全部撤銷，
    另為裁定如主文第2 項所示。
據上論斷，應依道路交通案件處理法第20條前段，道路交通管理
處罰條例第35條第1 項第1 款、第67條第6 項，裁定如主文。
中    華    民    國    99    年    11    月    19    日
                  交通法庭  法  官  黃建榮
以上正本證明與原本無異。
如不服本裁定應於送達後5日內向本院提出抗告狀。
中    華    民    國    99    年    11    月    19    日
                            書記官  李憶如

司法院資訊處製作；財團法人民間司法改革基金會備份。
